【裁判字號】    97,上,1098
【裁判日期】    980623
【裁判案由】    損害賠償
【裁判全文】
臺灣高等法院民事判決                  97年度上字第1098號
上  訴  人  丙○○
訴訟代理人  林宗竭律師
被上訴人    甲○○
訴訟代理人  蘇千祿律師
被上訴人    南北開發有限公司
法定代理人  乙○○
訴訟代理人  丁○○
上列當事人間請求損害賠償事件，上訴人對於中華民國97年10月
9日臺灣臺北地方法院97年度訴字第1884號第一審判決提起上訴
，本院於98年6月2日言詞辯論終結，判決如下：
    主      文
上訴駁回。
第二審訴訟費用由上訴人負擔。
    事實及理由
一、查，上訴人原起訴請求被上訴人應連帶給付其新台幣（下同
    ）585萬8696元，及加計自民國（下同）94年8月21日起算之
    法定遲延利息；嗣於本院審理中，減縮法定遲延利息起算日
    自起訴狀繕本送達翌日起算，有卷附民事準備狀可憑（見本
    院卷第79頁），核此部分係屬減縮應受判決事項之聲明，依
    民事訴訟法第446條第1項但書、第255條第1項第3款規定，
    應予准許，合先陳明。
二、上訴人起訴主張：伊經由被上訴人南北開發有限公司（即原
    名住商不動產新店中正店，下稱南北公司）專案經理即被上
    訴人甲○○（下稱甲○○）之仲介，於94年12月21日，將伊
    因軍眷眷村改建所獲配售位於台北縣板橋市○○路○段「健
    華營區改建基地」眷宅，即門牌號碼為同路段309之2號11樓
    建物（買賣契約書記載為309巷2號11樓，含車位及土地應有
    部分，下稱系爭建物），以830萬元出售予訴外人李麗梅（
    下稱李麗梅），並經認證。詎甲○○趁系爭建物尚未興建完
    成，謊稱系爭建物面積為28坪，致伊信以為真，而以28坪之
    價格出售予李麗梅；嗣伊取得系爭建物所有權狀後得知該建
    物實際面積應為51.45坪，致伊短收價金685萬8696元，扣除
    李麗梅已再給付伊價金100萬元外，尚短收價金585萬8696元
    ；因南北公司係甲○○之僱用人，且甲○○亦未與伊簽訂不
    動產銷售契約，違反不動產經紀業管理條例第21條第1項規
    定，南北公司自應與其負連帶賠償責任等情。爰依民法第
    184 條第1項前段、第184條第2項、第188條、不動產經紀業
    管理條例第26條第2項等規定，求為命被上訴人應連帶給付
    伊585 萬8696元，及加計自94年8月21日起算法定遲延利息
    之判決。原審為上訴人全部敗訴之判決，經其不服提起上訴
    ，且於本院減縮法定遲延利息日自起訴狀繕本送達翌日起算
    （見本院卷第79頁）。並於本院上訴聲明：(一)原判決廢棄。
    (二)被上訴人應連帶給付伊585萬8696元，及自起訴狀繕本送
    達翌日起至清償日止之法定遲延利息。(三)願供擔保請准宣告
    假執行。
三、被上訴人則以：上訴人於87年4月14日至台灣板橋地方法院
    （下稱板橋地院）認證「眷舍遷建申請書」時，即已知悉眷
    村改建配售建物所指之「28坪型」，並非指實際坪數，且系
    爭買賣契約業經公證人認證，伊等自無詐欺上訴人；又健華
    營區改建基地眷宅之其他28坪型建物，於94年12月間之買賣
    總價約為700萬元至870萬元間，上訴人並未受有損害；再系
    爭買賣契約於94年12月21日簽訂，上訴人卻遲至97年1月11
    日始提起本訴，要已罹於2年侵權行為請求權時效等語，資
    為抗辯。並於本院答辯聲明：如主文所示。
四、查，(一)上訴人經由南北公司專案經理甲○○之仲介，於94年
    12月21日，將其因軍眷眷村改建所獲配售系爭建物（買賣契
    約記載為同路段309巷2號11樓，建物登記面積92.84平方公
    尺、附屬建物即陽台登記面積10.77平方公尺；含車位及土
    地應有部分），以830萬元出售予李麗梅，系爭買賣契約並
    經原法院所屬民間公證人鄭志勝認證；(二)李麗梅於95年8月2
    3日，將系爭建物以1300萬元轉售予訴外人林香君（下稱林
    香君），並由上訴人擔任賣方連帶保證人等情，有卷附名片
    、房屋買賣契約書、建物所有權狀、住宅戶號籤單、不動產
    預定買賣契約書可憑（見原審卷第11至17頁、第73頁、第12
    2至127頁），並為上訴人、甲○○所不爭執（見本院卷第56
    頁反面至第57頁），堪信為真。
五、本院應審究者為(一)上訴人是否受甲○○之詐欺而將系爭建物
    出售予李麗梅？(二)若是，則本件侵權行為損害賠償請求權有
    無罹於時效？若未罹於時效，則上訴人請求之損害額以若干
    為允當？茲分別論述如下：
(一)、上訴人是否受甲○○之詐欺而將系爭建物出售予李麗梅？
  1.按當事人主張有利於己之事實者，就其事實有舉證之責任，
    民事訴訟法第277條前段定有明文。又，被詐欺而為意思表
    示者，依民法第92條第1項之規定，表意人固得撤銷其意思
    表示，惟主張被詐欺而為表示之當事人，應就此項事實負舉
    證之責任（最高法院44年台上字第75號判例意旨參照）。
  2.上訴人主張：甲○○趁伊老邁且毫無不動產交易經驗，積極
    告知伊系爭建物之實際面積僅為28坪，使伊限於錯誤而以28
    坪之坪數價格出售系爭建物，甲○○自有詐欺伊之行為云云
    ，固據提出台南市國宅社區銷售快報、不動產廣告為證（見
    本院卷第70至73頁）。惟查：
    (1)、按興建住宅社區配售原眷戶以一戶為限；每戶配售之坪
        型以原眷戶現任或退伍時之職缺編階為準，國軍老舊眷
        村改建條例（下稱眷村改建條例）第16條定有明文；又
        ，本條例第16條所稱「坪型」，係指配售住宅之室內自
        用面積，不包括共同使用部分及陽台面積；前項各款坪
        型面積，得彈性增減2％；前開條例施行細則第15條第1
        、2項亦分別有明文。
    (2)、上訴人係因原配置國軍文和新村82號眷舍（即門牌號碼
        為台北縣板橋市○○路文和巷82號）改建而配售系爭建
        物；且上訴人於改建配置前，曾參與「健華營區改建基
        地」原眷戶眷舍改建說明會，以明瞭其因前開眷舍改建
        所得享有之權利與搬遷之義務，並於87年4月14日至板
        橋地院辦理眷舍遷建申請書認證等情，有卷附認證書、
        眷舍遷建申請書可稽（見原審卷第49至50頁），可徵上
        訴人於因原眷舍改建而配售眷舍時（即至遲於87年4月
        14 日認證時），要已瞭解其配售眷舍建物之「坪型」
        ，係指室內自用面積，並不包括共同使用部分及陽台面
        積在內乙事。
    (3)、再審酌上訴人因原眷舍改建配售眷舍，依眷村改建條例
        第20條規定可獲輔助購宅款，而依該輔助購宅款原眷戶
        可選擇不自費增坪（即配售之坪型以原眷戶現任或退伍
        時之職缺編階為準據）、自費增坪、放棄承購改建之住
        宅而領取輔助購宅款等各項權利時，上訴人選擇依其官
        階所得配售之「28坪型」住宅乙戶，不辦理自費增坪乙
        節以觀（見原審卷第50頁原眷舍遷建申請書），上訴人
        原眷舍改建可獲輔助購宅款金額為若干，因需依其原眷
        舍之戶數、住宅興建成本及配售坪型計算之（眷村改建
        條例第20條第1項參照），以確定其是否尚須負擔配售
        建物之差價部分，此涉及上訴人之權益甚鉅，設若上訴
        人未予充分瞭解其原眷舍改建所獲配售之建物「坪型」
        定義為何，其如何判斷而予以選擇「不辦理自費增坪」
        （見原審卷第50頁）？益徵上訴人至遲於87年4月14日
        至板橋地院辦理眷舍改建申請書認證時，自已充分瞭解
        其所獲配售建物面積所指之「坪型」定義，係指室內自
        用面積，並不包括共同使用部分及陽台面積甚明。
    (4)、準此以觀，上訴人既至遲於87年4月14日即已明瞭其可
        獲配售眷舍面積為「28坪型」之定義，則其於94年12
        月21日經由甲○○之仲介而簽訂系爭建物買賣契約時，
        自無可能誤認契約內載之「28坪型」，係指建物實際面
        積（即包含室內面積、共同使用部分及陽台面積）。況
        系爭買賣契約業經上訴人、買受人李麗梅、連帶保證人
        （即上訴人配偶）姚王幸子等人，共同至原法院所屬之
        民間公證人鄭志勝事務所辦理認證事宜（見原審卷第15
        頁），亦為上訴人所不爭執，益見上訴人要無可能將系
        爭建物（應為「28坪型」）誤以實際面積為28坪之坪數
        出售至明。
    (5)、另觀諸上訴人所提前開台南市國宅社區銷售快報、不動
        產廣告，其內固載有「主要坪型為．．．坪（含公共設
        施）」（見本院卷第70至73頁）；惟國宅或一般交易銷
        售房屋之坪數，係包含共同使用部分及陽台面積；本即
        與國軍老舊眷舍改建，原眷舍配售住宅面積計算方式不
        同，此觀眷村改建條例施行細則第15條就配售住宅之「
        坪型」特別加以定義（即指室內自用面積，不含共同使
        用部分及陽台面積）自明。況若國軍眷舍改建配售住宅
        所指之「坪型」與一般交易所指之坪數（包含共同使用
        部分及陽台面積）為相同定義，則國防部又何需針對國
        軍老舊眷舍改建配售住宅舉行說明會？並請原眷舍充分
        瞭解後，尚須就眷舍改建申請書辦理認證（見原審卷第
        49至50頁），以避免日後之紛爭，益見國軍老舊眷舍改
        建配售住宅面積所稱之「坪型」定義，要與國宅或一般
        房屋交易所指之建物面積（含公共設施）迥異。故自難
        僅憑上訴人提出前開台南市國宅社區銷售快報、不動產
        廣告，即可謂上訴人係受甲○○之詐欺而誤認建物「28
        坪型」與坪數28坪為相同之定義。
    (6)、依上說明，上訴人既至遲於87年4月14日即已明瞭「28
        坪型」之定義，則其自無誤認配售住宅之「28坪型」即
        為實際面積28坪之可能。故上訴人主張：甲○○趁伊老
        邁且毫無不動產交易經驗，積極告知伊系爭建物之實際
        面積僅為28坪，使伊限於錯誤而以28坪之坪數價格出售
        系爭建物，甲○○自有詐欺伊之行為云云，並無可取。
  3.上訴人又主張：伊於87年4月14日至板橋地院辦理眷舍遷建
    申請書認證時，已係76歲之老人，無從知悉與瞭解所謂「28
    坪型」之定義云云。然查，觀諸前開眷舍遷建申請書，係由
    上訴人親自填載各項資料（含其原眷舍門牌號碼及選擇不辦
    理自費增坪等項目，見原審卷第50頁），若上訴人已因老邁
    而無法瞭解「28坪型」之定義為何，則其何以會填載改建配
    售住宅乙戶為28坪型，並選擇「不辦理自費增坪」？足徵上
    訴人於87年4月14日辦理眷舍遷建申請書認證時，要已充分
    瞭解其可獲配售住宅「28坪型」之定義。是上訴人以其於87
    年4月14日辦理眷舍遷建申請書認證時，已係76歲之老人為
    由，主張其無從知悉與瞭解所謂「28坪型」之定義云云，要
    無可取。
  4.上訴人雖又主張：伊於94年出售系爭建物予李麗梅時，已係
    83歲之人，業已不復記憶所謂「28坪型」之定義，顯係受甲
    ○○之詐欺而以28坪之坪數出售系爭建物云云。然查，上訴
    人因原眷舍改建而獲配售28坪型住宅乙戶，該配售住宅面積
    如何計算，涉及上訴人可獲輔助購宅款金額為若干，與是否
    需自行負擔差價部分，關係上訴人權益甚鉅，上訴人自係於
    充分瞭解「28坪型」之定義後，才至板橋地院辦理眷舍遷建
    申請書認證，已如前述，則上訴人因系爭建物尚未興建完成
    ，其於出售該建物時，擬欲出售價格為若干，理應會與家人
    、友人商議後再行決定（此觀上訴人配偶姚王幸子為系爭買
    賣契約連帶保證人即明），上訴人豈會因其為83歲之老人，
    而不知其出售建物面積之計算方式（否則其如何決定其出售
    價格）？況上訴人亦未舉證其於簽約時，有何陷於精神耗弱
    之情事，自難僅憑上訴人於簽訂系爭買賣契約時，為83歲之
    人，即可謂其不復記憶所謂「28坪型」之定義。故上訴人以
    其於簽約時已達83歲，不復記憶「28坪型」之定義為由，主
    張因受甲○○之詐欺，而以28坪之坪數出售系爭建物云云，
    仍無可採。
  5.上訴人另雖主張：甲○○仲介系爭建物買賣時，係南北公司
    之專案經理，並未與伊簽訂不動產委託銷售契約，違反不動
    產經紀業管理條例第21條第1項規定，自應對伊負侵權行為
    責任云云，固據提出名片、不動產委託銷售契約書範本為證
    （見原審卷第11頁、第21至24頁）。然查：
    (1)、按當事人互相表示意思一致者，無論其為明示或默示，
        契約即為成立，民法第153條第1項定有明文。又，契約
        之成立本不以署名畫押為要件，故凡當事人間，其意思
        已有合致之表示者，自無妨於契約之成立，當然發生法
        律上之效力（最高法院20年上字第1727號判例意旨參照
        ）。
    (2)、上訴人係經由甲○○之仲介，而將系爭建物出售予李麗
        梅乙節，此為兩造所不爭執（見本院卷第56頁反面），
        可見雙方業已成立仲介契約；雖上訴人與甲○○間，並
        未簽訂不動產委託銷售之書面契約，固有違反不動產經
        紀業管理條例第21條第1項規定，但甲○○違反該條項
        ，僅主管機關得對南北公司課以罰鍰之處分（同條例第
        29條第1項第2款參照），並非謂雙方前開仲介契約為無
        效，而甲○○即當然有詐欺上訴人之行為。故上訴人主
        張：甲○○仲介系爭建物買賣時，係南北公司之專案經
        理，並未與伊簽訂不動產委託銷售契約，違反不動產經
        紀業管理條例第21條第1項規定，自應對伊負侵權行為
        責任云云，亦無可採。
  6.上訴人再主張：伊於94年12月21日以830萬元出售系爭建物
    予李麗梅，經李麗梅於95年8月間即以1300萬元價格再行轉
    售，可見伊係受甲○○之詐欺而低價出售系爭建物云云，固
    據提出行情交易表為證（見原審卷第85至86頁）。惟查：
    (1)、按民事法上所謂詐欺云者，係謂欲相對人陷於錯誤，故
        意示以不實之事，令其因錯誤而為意思之表示（最高法
        院18年上字第371號判例意旨參照）。
    (2)、承前所述，上訴人對於其因原眷舍改建而配售系爭建物
        為「28坪型」住宅，其面積僅指室內自用面積，不含共
        同使用部分及陽台面積乙事，知之甚詳，則其於出售建
        物時，自無誤認該建物「28坪型」即為實際面積28坪之
        可能；況房屋出售價格為若干，其原因有多端（例如：
        亟需用錢、或低估交易價格、或其他個人考慮等因素）
        ，要難僅憑李麗梅於95年8月間以1300萬元轉售系爭建
        物予林香君，高於買賣契約所載上訴人出售予李麗梅之
        價格830萬元（李麗梅另又再給付上訴人價金100萬元，
        共計為930萬元，此為上訴人所自陳），即謂上訴人係
        受甲○○之詐欺而低價出售系爭建物。
    (3)、再參酌與系爭建物位於同營區改建配售之其他「28坪型
        」建物，於94年間出售價格有700萬元、或870萬元不一
        （見原審卷第74至77頁、第88頁），而系爭建物買賣契
        約係以830萬元成交（嗣後李麗梅又再給付上訴人100萬
        元），亦未有顯低於同區之改建眷舍配售同坪型住宅行
        情交易之情事。故上訴人主張：系爭建物伊於94年12月
        21日係以830萬元出售予李麗梅，經李麗梅於95年8月間
        即以1300萬元價格再行轉售，可見伊係受甲○○之詐欺
        而低價出售系爭建物云云，仍無足取。
  7.上訴人又再主張：甲○○之仲介健華營區發生多起類似買賣
    糾紛，可見甲○○自有詐欺伊之行為云云，固據提出板橋地
    院95年度重訴字第357號民事判決、同院95年度訴字第1816
    號書狀資料為證（見原審卷第88至97頁、第99至110頁）。
    然查，觀諸前開資料僅足以證明健華營區其他原眷舍經由甲
    ○○之仲介後，認為出售價金過低而拒絕履約致生糾紛而訴
    訟，要與上訴人主張其因甲○○告知而誤認「28坪型」即指
    建物坪數為28坪乙事無涉，自難僅因甲○○仲介而生買賣糾
    紛訴訟，即可謂甲○○有詐欺上訴人之行為可言。是上訴人
    主張：甲○○之仲介健華營區發生多起類似買賣糾紛，可見
    甲○○自有詐欺伊之行為云云，委無可採。
  8.上訴人雖再主張：甲○○於96年8月7日退還伊仲介費用20萬
    元，可資證明甲○○有詐欺伊之行為云云，固舉卷附支票為
    證（見原審卷第59頁）。然查：
    (1)、系爭建物係屬國軍眷村改建而配售予上訴人，依眷村改
        建條例第24條第1項規定，於5年內不得為出售（即不得
        為所有權移轉登記之限制），故為保障買受人李麗梅權
        益，上訴人同意信託登記予第三人上海商業儲蓄銀行股
        份有限公司；但因上訴人事後不願意配合辦理信託登記
        事宜，故李麗梅加付價金100萬元，甲○○同意退還仲
        介費用20萬元，上訴人始配合辦理等情，此觀系爭建物
        信託登記完成期間為96年8月22日（見本院卷第94頁、
        第100頁土地及建物登記謄本），核與甲○○於同年月7
        日退還仲介服務費用之時間緊接即明。
    (2)、況參酌前開甲○○退還仲介費用20萬元支票，係由甲○
        ○所提作為其證據資料，益徵甲○○係為免節外生枝，
        始應允上訴人退還仲介費用20萬元，上訴人旋即配合辦
        理系爭建物信託登記事宜甚明。故上訴人主張：甲○○
        於96年8月7日退還伊仲介費用20萬元，可資證明甲○○
        有詐欺伊之行為云云，並無足採。
  9.綜上，上訴人就甲○○故意告知其錯誤坪數之詐欺行為，並
    未舉證以實其說，則其主張因受甲○○之詐欺，而出售系爭
    建物予李麗梅，被上訴人應連帶賠償其損害云云，核屬無據
    ，不應准許。
(二)、如前所陳，上訴人依民法第184條第1項、第184條第2項及第
    188條、不動產經紀業管理條例第26條第2項等規定，請求被
    上訴人應連帶賠償其損害，既屬無據，則本件侵權行為損害
    賠償請求權有無罹於時效，與本件損害賠償金額為若干，本
    院皆無再予以審究之必要，併此陳明。
六、從而，上訴人依民法第184條第1項前段、第184條第2項、第
    188條、不動產經紀業管理條例第26條第2項等規定，訴請被
    上訴人應連帶給付其585萬8696元及自起訴狀繕本送達翌日
    起算之法定遲延利息，為無理由，不應准許。其假執行之聲
    請亦失所附麗，應併予駁回。原審為上訴人敗訴之判決，並
    駁回其假執行之聲請，於法核無違誤。上訴意旨仍執前詞指
    摘原判決不當，求予廢棄改判，為無理由，應予駁回。
七、另上訴人聲請本院傳訊證人趙修琪、姚再興、黃志誠，以證
    明上訴人係受甲○○之詐欺而以28坪之坪數出售系爭建物乙
    事，惟如前所述，上訴人並未因甲○○之告知而誤認「28坪
    型」建物係指建物實際面積（含共同使用部分及陽台面積）
    為28坪，且本件事證已臻明確，本院核無傳訊前開證人之必
    要；另兩造其餘之攻擊或防禦方法，經本院審酌後均認與本
    件之結論無涉，茲不再一一論列，併予敘明。
八、據上論結，本件上訴為無理由，依民事訴訟法第449條第1項
    、第78條，判決如主文。
中    華    民    國    98    年    6     月    23    日
                    民事第十三庭
                        審判長法  官 黃騰耀
                              法  官 陳姿岑
                              法  官 楊絮雲
正本係照原本作成。
如不服本判決，應於收受送達後20日內向本院提出上訴書狀，其
未表明上訴理由者，應於提出上訴後20日內向本院補提理由書狀
（均須按他造當事人之人數附繕本）上訴時應提出委任律師或具
有律師資格之人之委任狀；委任有律師資格者，另應附具律師資
格證書及釋明委任人與受任人有民事訴訟法第466條之1第1項但
書或第2項（詳附註）所定關係之釋明文書影本。
中    華    民    國    98    年    6     月    23    日
                              書記官 李華安
附註：
民事訴訟法第466條之1（第1項、第2項）：
對於第二審判決上訴，上訴人應委任律師為訴訟代理人。但上訴
人或其他法定代理人具有律師資格者，不在此限。
上訴人之配偶、三親等內之血親、二親等內之姻親，或上訴人為
法人、中央或地方機關時，其所屬專任人員具有律師資格並經法
院認為適當者，亦得為第三審訴訟代理人。


司法院資訊處製作；財團法人民間司法改革基金會備份。
